ACORDAO-COMPLETO-2406542

ACÓRDÃO 6463/2020 ATA 18/2020 - PRIMEIRA CÂMARA

VISTOS, relatados e discutidos estes autos de tomada de contas especial instaurada em razão da omissão no dever de prestar contas do convênio 002/2004, celebrado com o Fórum Nacional de Secretários de Estado de Agricultura (FNSA) para a digitação de dados existentes sobre a vacinação contra a febre aftosa, a análise e padronização dessas informações, bem como a elaboração de um banco de dados sobre o assunto, 
ACORDAM os Ministros do Tribunal de Contas da União, reunidos em sessão da Primeira Câmara, ante as razões expostas pelo Relator, em:
9.1. considerar revéis os srs. Roberto Santos de Oliveira, Antônio Duarte Nogueira Júnior, João Batista Rodrigues Fernandes e o Fórum Nacional de Secretários de Estado de Agricultura (FNSA) para todos os efeitos, com fulcro no art. 12, § 3º, da Lei 8.443/1992, dando-se prosseguimento ao processo;
9.2. excluir da presente relação processual os srs. Gabriel Alves Maciel, José Mário Schreiner, Antônio Duarte Nogueira Júnior, João Batista Rodrigues Fernandes e Pedro Barbosa de Deus, bem como o Fórum Nacional de Secretários de Estado de Agricultura (FNSA) ;
9.3. julgar irregulares as contas do sr. Roberto Santos de Oliveira, secretário executivo do FNSA à época dos fatos, com fundamento nos arts. 1º, inciso I, 16, inciso III, alíneas "a" e "d", e §2º da Lei 8.443/1992 c/c os arts. 19 e 23, inciso III da mesma Lei, e condená-lo ao pagamento da quantia a seguir especificada, fixando-lhes o prazo de 15 (quinze) dias, a contar das notificações, para comprovar, perante o Tribunal (art. 214, inc. III, alínea "a", do regimento Interno) , o recolhimento das dívidas aos cofres do Tesouro Nacional, atualizadas monetariamente e acrescidas dos juros de mora, calculados a partir da data discriminada, até a data do recolhimento, na forma prevista na legislação em vigor:
	Valor original (R$) 
	Data da ocorrência 

	900.000,00 
	27/8/2004

9.4. autorizar, desde logo, nos termos do art. 28, inciso II, da Lei 8.443/1992, a cobrança judicial das dívidas caso não atendidas as notificações;
9.5. autorizar, caso solicitado pelo responsável, o pagamento da dívida em até 36 (trinta e seis) parcelas mensais e consecutivas, nos termos do art. 26 da Lei 8.443/1992 c/c o art. 217 do Regimento Interno, fixando-lhe o prazo de quinze dias, a contar do recebimento da notificação, para comprovar perante o Tribunal o recolhimento da primeira parcela, e de trinta dias, a contar da parcela anterior, para comprovar os recolhimentos das demais parcelas, devendo incidir sobre cada valor mensal, atualizados monetariamente, os juros de mora devidos, na forma prevista na legislação em vigor;
9.6. dar ciência desta deliberação à Polícia Federal e à Procuradoria da República no Distrito Federal, nos termos do § 3º do art. 16 da Lei 8.443/1992, para adoção das medidas cabíveis, encaminhando a essas instituições cópia integral do processo, com especial destaque para o documento constante na peça 1, p. 357.

Tomada de contas especial instaurada pelo Ministério da Agricultura, Pecuária e Abastecimento (MAPA) em razão da omissão no dever de prestar contas de convênio firmado com o Fórum Nacional de Secretários de Estado de Agricultura (FNSA) para a digitação de dados existentes sobre a vacinação contra a febre aftosa, a análise e a padronização dessas informações, bem como a elaboração de um banco de dados sobre o assunto.

Primeira Câmara

Ministério da Agricultura, Pecuária e Abastecimento (vinculador).

3. Interessados/Responsáveis:
3.1. Interessado: Ministério da Agricultura, Pecuária e Abastecimento (vinculador) ()
3.2. Responsáveis: Antônio Duarte Nogueira Junior (XXX.048.818-XX); Fórum Nacional de Secretários de Estado de Agricultura (03.067.192/0001-41); Gabriel Alves Maciel (XXX.417.894-XX); José Mário Schreiner (XXX.770.049-XX); João Batista Rodrigues Fernandes (XXX.556.473-XX); Pedro Barbosa de Deus (XXX.025.205-XX); Roberto Santos de Oliveira (XXX.803.684-XX).

13.1. Ministros presentes: Walton Alencar Rodrigues (Presidente), Benjamin Zymler (Relator), Bruno Dantas e Vital do Rêgo.

BENJAMIN ZYMLER

Adoto como relatório a instrução elaborada por auditor da SecexAmbiental (peça 91) , que contou com a anuência dos dirigentes da mencionada unidade técnica (peças 92 e 93) :
"1.	Cuidam os autos de tomada de contas especial (TCE) instaurada pela Secretaria de Defesa Agropecuária do Ministério da Agricultura, Pecuária e Abastecimento - SDA-Mapa, em desfavor dos Srs. Gabriel Alves Maciel (Presidente) e José Mário Schreiner (1º Tesoureiro) , em razão da omissão no dever de prestar contas do Convênio 2/2004, Siafi 509387, celebrado com o Fórum Nacional de Secretários de Estado de Agricultura (FNSA) , que teve por objeto "a digitação de dados existentes sobre a vacinação contra a febre aftosa, oriundos do Boletim de Defesa Sanitária Animal, editado pelo MAPA desde 1950, nas regiões Norte e Nordeste Legal, a análise e padronização dessas informações, bem como a elaboração de um banco de dados sobre o assunto", conforme Plano de Trabalho e instrumento contratual (peça 1, p. 215-245) . 
HISTÓRICO 
2.		Conforme disposto no termo de convênio, assinado em 23/8/2004 (peça 1, p. 215-245) , foram previstos R$ 1.440.000,00 para a execução do objeto, dos quais R$ 900.000,00 seriam repassados pelo concedente e R$ 540.000,00 corresponderiam à contrapartida.  
3.	Os recursos federais foram repassados em uma única parcela, mediante a ordem bancária 2004OB901389 no valor de R$ 900.000,00 (peça 2, p. 103) , emitida em 25/8/2004. A data do crédito na conta bancária foi 27/8/2004 (peça 2, p.175) . 
4.	O ajuste vigeu no período de 23/8/2004 a 31/12/2004, tendo sido prorrogado para o dia 30/6/2005, por meio do Primeiro Termo Aditivo (peça 1, p. 295-297) , e previa a apresentação da prestação de contas no prazo máximo de 60 dias contados da data final da vigência do convênio, conforme cláusulas nona e décima segunda do termo do ajuste (peça 1, p. 223 e 225)					.
5. 			O Relatório de Auditoria 216304/2011 do Controle Interno (peça 2, p. 459-461) retrata as questões relatadas no Relatório do Tomador de Contas, responsabilizando os Srs. Gabriel Alves Maciel e José Mário Schreiner pelo valor total dos recursos repassados. O Certificado de Auditoria e o Parecer do Dirigente do Órgão de Controle Interno concluem pela "Irregularidade" das contas (peça 2, p. 462-464) . O Pronunciamento Ministerial atesta ter tomado ciência das conclusões contidas no Relatório e Certificado de Auditoria, bem como no Parecer da Secretaria Federal de Controle Interno da CGU/PR (peça 2, p. 466) .
6. 	Ao ingressar o feito no TCU, foi elaborada instrução preliminar da Secex-8 com proposta de citação solidária dos responsáveis Fórum Nacional de Secretários de Estado de Agricultura-FNSA, Gabriel Alves Maciel (ex-Presidente) , José Mário Schreiner (ex-Tesoureiro) e Roberto Santos de Oliveira (ex-Secretário Executivo) . Foi proposta também a audiência do Sr. Antônio Duarte Nogueira Júnior por omissão no dever de prestar contas do Convênio (peça 5) .
7. 	Após pronunciamento da Unidade, os Ministros José Múcio, Ana Arraes e Augusto Nardes, nessa ordem, declararam-se impedidos (peças 7 a 11) , tendo sido sorteado para dar prosseguimento ao processo o Ministro Benjamin Zymler, que proferiu despacho determinando a restituição dos autos à SecexAmbiental para que fossem incluídas as citações dos Srs. João Batista Rodrigues Fernandes, Antônio Duarte Nogueira Júnior e Pedro Barbosa de Deus (peça 13) .
8.	Na instrução de peça 25, foi proposta a citação dos responsáveis, bem como, diligência à Superintendência do Banco do Brasil no Distrito Federal para que encaminhasse cópia do extrato da conta corrente especifica do Convênio 2/2004, desde a sua abertura, bem como eventuais beneficiários de saques e cheques descontados na referida conta, com objetivo de confirmar os destinatários dos recursos retirados da conta específica do convênio. 
9. 		Em cumprimento ao Despacho do Ministro-Relator (peças 13 e 28) , foi promovida a citação solidária dos Srs. Gabriel Alves Maciel, José Mário Schreiner, Roberto Santos de Oliveira, Antônio  Duarte Nogueira Júnior, João Batista Rodrigues Fernandes e Pedro Barbosa de Deus, mediante os Ofícios 94 a 100/2008-TCU/SecexAmbiental (peças 29 a 34) , datados de 26/4/2018, respectivamente, e do Fórum Nacional de Secretários de Estado de Agricultura (FNSA) mediante Ofício 103/2018-TCU/SecexAmbiental, datado de 4/5/2018. 
10. 	Os Srs. Gabriel Alves Maciel, Pedro Barbosa de Deus e José Mário Schreiner apresentaram suas alegações de defesa (peças 55, 57 e 64, respectivamente) , enquanto os Srs. Roberto Santos de Oliveira, Antônio Duarte Nogueira Júnior, João Batista Rodrigues Fernandes e o FNSA permaneceram silentes, devendo ser considerados revéis, nos termos do art. 12, § 3º, da Lei 8.443/92.
11.	O Banco do Brasil, para atendimento da requisição da SecexAgroAmbiental, encaminhou o Ofício CENOP SJ Nº 2018/32535435 (peça 68) , de 21/6/2018, informando a relação das pessoas autorizadas a movimentar a conta corrente 8.320-8 no período de 2004 a 2005, o que atendeu ao item a.1. Ocorre que os dados encaminhados não foram suficientes para atendimento do item a.2 da solicitação, pois não foi possível identificar, nas retiradas ocorridas no período, a pessoa que realizou cada operação (nome e CPF) e nem o beneficiário da operação (nome e CPF ou CNPJ) , uma vez que continha apenas a rubrica do responsável pelas retiradas.
12. 	Assim, foi proposta nova diligência ao Banco do Brasil solicitando, para cada lançamento que implicasse retirada de recursos da conta bancária, os dados da pessoa que realizou a operação (nome e CPF) e o beneficiário da operação (nome e CPF ou CNPJ) (peça 74) .
13. 	O Banco do Brasil encaminhou as cópias dos saques, extratos bancários e a fita detalhe que continha as operações realizadas com os recursos sacados da conta do convênio 002/2004 (peça 80, p. 40-44) . 
14. 	No entanto, em relação a algumas das contas que receberam valores financeiros sacados da conta do convênio, por serem de outros bancos, não foi informado quem seriam os titulares de tais contas, tendo sido proposta diligência ao Banco Central (Bacen) solicitando o CPF ou CNPJ e nome dos titulares das contas (peça 82) . 
15. 	O Bacen encaminhou tais informações por meio do documento de peça 88. 
EXAME TÉCNICO
16.	Conforme pesquisa realizada nos sistemas do Tribunal, a responsabilidade do FNSA, de ex-presidentes e de ex-tesoureiros na gestão de recursos federais já foi objeto de exame em vários processos do TCU, conforme resumo no quadro a seguir:
	TC
	ACÓRDÃO
	RESPONSABILIZAÇÃO

	Processo 032.766/2008-6 
	4.987/2011-TCU-2ª Câmara 
	a) contas irregulares: Srs. Roberto de Oliveira e Wandenkolk Gonçalves; 
b) condenação em débito, em solidariedade, e multa: Srs. Roberto de Oliveira, Wandenkolk Gonçalves e FNSA; 
c) exclusão da relação processual: Sr. Odacir Zonta 

	Processo 006.196/2012-8 
	6.788/2014-TCU-2ª Câmara 
	a) contas irregulares: Sr. Roberto de Oliveira; 
b) condenação em débito, em solidariedade, e multa: Sr. Roberto de Oliveira e FNSA; 
c) exclusão da relação processual: Srs. Wandenkolk Gonçalves e Odacir Zonta 

	Processo 031.705/2008-6 
	358/2015-TCU-2ª Câmara 
	a) contas irregulares: Sr. Roberto de Oliveira; 
b) condenação em débito, em solidariedade: Sr. Roberto de Oliveira e FNSA; 
c) multa: Sr. Roberto de Oliveira; 
d) exclusão da relação processual: Srs. Wandenkolk Gonçalves e Leonardo Moura Vilela (ex-tesoureiro do FNSA) . 

	Processo 015.928/2007-4
	1.325/2016 - TCU - Plenário
	a) contas irregulares: Sr. Roberto de Oliveira; 
b) condenação em débito: Sr. Roberto de Oliveira; 
c) multa: Sr. Roberto de Oliveira; 
d) exclusão da relação processual: Srs. Gabriel Alves Maciel, José Mário Schreiner, Luiz Castro Andrade e o FNSA.
e) Inabilitado para o exercício de cargo em comissão: Sr. Roberto de Oliveira.

17.  	Nos processos acima indicados, constatou-se que o então Secretário Executivo do FNSA, Sr. Roberto Santos de Oliveira, foi o principal responsável pelo desvio de recursos de diversos Convênios ao promover transferências ilícitas de recursos federais para contas bancárias de familiares (conta da irmã, no caso do TC Processo 015.928/2007-4; conta do irmão, conforme verificado no TC Processo 006.196/2012-8 e saques contra recibo no TC Processo 031.705/2008-6) . Restou evidenciado que os atos de gestão e as funções executivas eram atribuição exclusiva da secretaria-executiva do FNSA, à época sob responsabilidade do Sr. Roberto de Oliveira. 
18. 	O modus operandi utilizado pelo Sr. Roberto de Oliveira nos convênios acima citados se repetiu na gestão dos recursos do Convênio 2/2004, objeto desta TCE. 
19.  	Conforme documentos encaminhados pelo Banco do Brasil em resposta à diligência, as pessoas autorizadas a movimentar a Conta 8320-8, pertencente à Agência 3591-2, seriam Gabriel Alves Maciel e Roberto Santos de Oliveira (peça 68) . 
20. 	A análise do extrato bancário da conta específica do ajuste (peça 69) demonstra que o valor repassado pelo Mapa, no montante de R$ 900.000,00, foi sacado praticamente na íntegra, no valor total de R$ 875.475,00, no mesmo dia em que foi creditado na conta específica do convênio, em 27/8/2004 (peça 69, p. 9) , por meio de operações denominadas "saque contra recibo" (peça 69, p. 6, 16, 34, 40, 43 e 46) , realizado pelo Sr. Roberto Santos de Oliveira. Desse montante, R$ 672.720,00 foi transferido para conta da Sra. Janandreia de Medeiros Dantas Rafael (peça 80, p. 42) e outras pessoas que não teriam nenhuma relação com o cumprimento do objeto do convênio (peça 80, p.43) . 
21. 	Cabe ressaltar que as assinaturas que constam em todas as retiradas da conta do convênio são semelhantes às existentes no processo de autoria do Senhor Roberto Santos de Oliveira, Secretário Executivo da FNSA, que é uma das pessoas autorizadas a movimentar a conta corrente. Como pode ser verificado comparando as rubricas das cópias dos saques, peça 69, com as rubricas existentes, por exemplo, nas folhas 53, 55 e 145 da peça 1.
22. 	As retiradas da conta específica do convênio, mediante "saques contra recibo", associadas à ausência completa de documentação comprobatória de despesas, levam à conclusão de que houve desvio de recursos. 	O fato de que esse modus operandi já ter ocorrido em outros convênios, cujas TCEs já foram apreciadas pelo Tribunal, demonstra que o Sr. Roberto Santos de Oliveira é o único responsável pela irregularidade. Assim, apesar de a TCE ter sido instaurada inicialmente em razão da omissão no dever de prestar contas, com o andamento do processo verificou-se que, na verdade, trata-se de desvio dos recursos repassados ao FNSA. 	
23. 	Nesse sentido, não está demonstrada a regularidade da utilização dos recursos federais, uma vez que não foi apresentada pelo convenente a documentação comprobatória das despesas. Não há relatórios e documentos que comprovem a digitação de dados existentes sobre a vacinação contra a febre aftosa, oriundos do Boletim de Defesa Sanitária Animal, editado pelo MAPA desde 1950, nas regiões Norte e Nordeste Legal, a análise e padronização dessas informações, bem como a elaboração de um banco de dados sobre o assunto, bem como das demais atividades previstas no plano de trabalho e instrumento contratual (peça 1, p. 215-245) . 
24. 	Adicionalmente, também restou rompido o nexo de causalidade entre os recursos e o objeto do convênio, em decorrência da retirada da quase totalidade dos recursos diretamente da boca do caixa, sem respaldo de recibo ou comprovação de relação entre tais recursos e a realização de eventos conforme pactuado no plano de trabalho. Essas operações são fortes indícios de que o responsável praticou crime contra a Administração Pública Federal, devendo ser encaminhada cópia dos presentes autos, bem como do Voto e Acórdão que vierem a ser proferidos, ao Ministério Público Federal, para providências cabíveis.
25. 		Quanto aos demais responsáveis, esta Corte de Contas, nos três últimos julgados concernentes aos mesmos responsáveis e em situações idênticas às dos presentes autos (Acórdãos 6.788/2014-2C, 358/2015-2C e 1.325/2016-P) , decidiu por excluir o presidente e o tesoureiro do polo passivo desta TCE, conforme considerações tecidas pelo representante do MP/TCU, o Procurador-Geral Paulo Soares Bugarin, nos autos do TC Processo 006.196/2012-8, in verbis: 
15.No âmbito do TC nº Processo 031.705/2008-6, propus que fosse realizada diligência ao Banco do Brasil a fim de obtermos as cópias dos cheques, extratos (de 1999 a 2001) e o nome das pessoas autorizadas em movimentar a conta específica do FNSA onde foram creditados todos os recursos referentes aos convênios celebrados pela entidade (período de 1999 a 2001) , (...) . 
16.O referido processo retornou a este Gabinete contendo os extratos, as cópias dos cheques e o rol dos responsáveis em movimentar a conta do convênio. (...) 
17.Da análise da documentação encaminhada, verifica-se que todos os cheques foram assinados exclusivamente pelo Sr. Roberto Santos de Oliveira, alguns dos quais tendo como beneficiário o próprio secretário executivo e outros o FNSA. Esses cheques eram endossados pelo Sr. Roberto Santos de Oliveira e sacados integralmente nos dias seguintes aos créditos. Os valores dos cheques em sua maioria eram de R$ 50.000,00 ou inferiores. Alguns dos cheques tinham como beneficiário o irmão do secretário executivo, o Sr. Renato Santos de Oliveira. 
18.Um exemplo dessas movimentações atípicas ocorre no dia 11/09/2001, em que foram emitidos 6 cheques, no valor total de R$ 248.260,70 (peça 135, p. 20-42, TC nº Processo 031.705/2008-6) , todos sacados em espécie pelo Sr. Roberto Santos de Oliveira. Esse modus operandi repetiu-se em outras datas, sempre após os créditos decorrentes de convênios celebrados. Essas operações são fortes indícios de que o responsável praticou crime contra a Administração Pública Federal. 
19.Assim, embora a unidade técnica refute as defesas apresentadas pelos ex-presidentes, entendo que o quadro ora relatado, a forma como estava estruturado o FNSA, a ausência de atos gestão dos recursos repassados ao FNSA por parte dos ex-presidentes, o grande poder e autonomia detidos pelo Sr. Roberto Santos de Oliveira e os indícios da prática de crime por parte do ex-secretário executivo permitem concluir pela ausência de responsabilidade dos ex-presidentes no presente caso. 
 (...) 
24.Ao analisar a questão com base nos novos elementos colhidos nos autos do TC nº Processo 031.705/2008-6 e tendo em conta que esta não é a única tomada de contas especial envolvendo convênios celebrados com o FNSA, verifiquei que as falhas apontadas perpassaram por diferentes presidentes do FNSA, que em regra exerciam o mandato de 01 (um) ano, concomitantemente ao exercício dos cargos de secretários estaduais de agricultura. A Secretaria Executiva do FNSA tinha como sede a cidade de Brasília/DF, sendo que o Sr. Roberto Santos de Oliveira tinha amplos poderes na gestão do FNSA na função de secretário executivo do FNSA desde 1999. 
25.Interessante observar que o discurso dos ex-presidentes é coincidente quando afirmam que o Sr. Roberto era o responsável por todos os atos administrativos e de gestão do FNSA. 
26.Releva observar que outro ex-presidente do FNSA, Sr. Gabriel Alves Maciel, ao se manifestar sobre o caso em 2008 (peça 2, p. 43-50) , alegou que durante o seu mandato, encerrado em 2004, as suas funções se resumiam a presidir reuniões ordinárias e extraordinárias e que era praxe delegar poderes e funções ao ex-secretário executivo, Sr. Roberto Santos de Oliveira. 
27. Assim, data vênia a posição defendida pela unidade técnica, considerando que não há indícios da prática de quaisquer atos de gestão por parte de Odacir Zonta e Wandenkolk Pasteur Gonçalves na condução do Convênio 110/2000, entendo, ampliando o escopo do que foi decido por este Tribunal, que a responsabilidade dos dois ex -presidentes, no presente caso, deve ser excluída."
28.Da análise realizada, verifica-se que não está demonstrada a regularidade da utilização dos recursos federais, uma vez que não foi apresentada pelo convenente a documentação comprobatória das despesas. Não há relatórios, documentos que comprovem a realização das capacitações, indicação dos locais de realização dos eventos, nomes dos instrutores, nomes dos beneficiados, folders, recibos, notas fiscais etc. 
29.Adicionalmente, também restou rompido o nexo de causalidade entre os recursos e o objeto do convênio, em decorrência da retirada de significativa importância diretamente da boca do caixa, sem respaldo de recibo ou comprovação de relação entre tais recursos e a realização de eventos conforme pactuado no plano de trabalho. 
30.Ante o exposto, e considerando adequada a análise efetuada pela unidade técnica, o Ministério Público/TCU manifesta-se parcialmente de acordo com a proposta de encaminhamento apresentada à peça 80, p. 09-11, sugerindo, apenas, a exclusão da responsabilidade dos Srs. Odacir Zonta e Wandenkolk Pasteur Gonçalves, tendo em vista as ponderações constantes do presente parecer, bem como que seja acrescentada a alínea d do art. 16, III, da Lei nº 8.443/92, como fundamento para condenação do Sr. Roberto Santos de Oliveira. 
31.Por fim, proponho o envio de cópia do Relatório, Voto e do Acórdão que vier a ser proferido e a cópia dos presentes autos ao Ministério Público Federal, ante os indícios de cometimento de crime por parte do Sr. Roberto Santos de Oliveira.  (grifos conforme originais) 
26. 	O Ministro-Relator José Múcio Monteiro, acolhendo os argumentos do Procurador-Geral, assinalou no voto condutor do Acórdão 1325/2006-TCU-Plenário a responsabilidade exclusiva do Sr. Roberto Santos de Oliveira, conforme descrito a seguir:
Diante dessas circunstâncias e tendo em vista os precedentes mais recentes, voto por excluir os gestores da relação processual. Entendo também que, no caso em exame, o Fórum Nacional de Secretários de Estado de Agricultura não deve ser condenado. É que a entidade foi, no meu entendimento, vítima do desvio, visto que o então Secretário-Executivo, Roberto Santos de Oliveira, sacou os valores na boca do caixa, transferindo-os para conta-corrente de familiar, com evidente violação dos poderes que lhe foram outorgados pelos dirigentes da entidade.
27.  	Diante do exposto, considerando os precedentes mais recentes deste Tribunal, entende-se que devem ser excluídos os gestores da relação processual, bem como o Fórum Nacional de Secretários de Estado de Agricultura, tendo em vista que a entidade foi vítima do desvio praticado pelo então Secretário-Executivo, Roberto Santos de Oliveira, que sacou os valores na boca do caixa, transferindo-os para contas-correntes de pessoas não relacionadas ao cumprimento do objeto do convênio, com evidente violação dos poderes que lhe foram outorgados pelos dirigentes da entidade.
28. 	Sendo assim, deve ser proposto o julgamento pela irregularidade das contas do Sr. Roberto Santos Oliveira, ex-secretário executivo do FNSA, imputando-lhe o débito no montante total transferido, sem prejuízo de que seja excluída a responsabilidade dos Srs. Gabriel Alves Maciel (Presidente do FNSA à época da celebração do convênio) , Antônio  Duarte Nogueira Júnior (Presidente do FNSA à época da prestação de contas) , José Mário Schreiner (1º Tesoureiro do FNSA à época dos fatos) , João Batista Rodrigues Fernandes (tesoureiro à época) , Pedro Barbosa de Deus e do Fórum Nacional de Secretários de Agricultura - FNSA.
Prescrição da Pretensão Punitiva
29. 	Quanto à pretensão punitiva do TCU, devido ao transcurso de mais de dez anos dos fatos, transcorreu a prescrição da pretensão punitiva do TCU. Conforme entendimento do Acórdão 1441/2016-TCU-Plenário, rel. BENJAMIN ZYMLER, considerou-se como data da ocorrência da irregularidade o prazo final para apresentação da prestação de contas. A data de vigência do termo foi 23/8/2004 a 31/12/2004, com prazo final para apresentação da prestação de contas final até 1/3/2005, décima segunda do termo do ajuste (peça 1, p. 225) . De acordo com o referido Acórdão, o prazo da prescrição da pretensão punitiva do TCU é de 10 anos contados do dia posterior à data limite para prestação de contas, que no caso concreto ocorreu em 1/3/2015, antes da data em que foi proferido o Despacho citatório (peça 28) , em 13/4/2018, razão pela qual, não cabe proposta de aplicação da multa prevista no artigo 57 da Lei Orgânica do TCU.
CONCLUSÃO
30. 	Restou demonstrado que houve desvio de recursos públicos, caracterizado por retirada de recursos da conta específica do convênio, mediante "saques contra recibo", impedindo o estabelecimento do nexo de causalidade entre a execução do objeto e os recursos federais transferidos para tal fim. Assim, permanece o débito no valor de R$ 900.000,00 em razão da não comprovação da boa e regular aplicação dos recursos federais repassados ao FNSA por força do Convênio 2/2004 (Siafi 509387) celebrado entre o Fórum Nacional de Secretários de Agricultura - FNSA e a União, por intermédio do Mapa.
31. 	Constatou-se que, o então secretário executivo do FNSA, Sr. Roberto Santos de Oliveira, foi o principal responsável pelo desvio de recursos do Convênio. A análise do extrato bancário da conta específica do ajuste demonstra que o valor repassado pelo Mapa, no montante de R$ 900.000,00, foi sacado praticamente na íntegra, no valor total de R$ 875.475,00 (peça 69, p. 9) , no mesmo dia em que foi creditado na conta específica do convênio, em 26/4/2018, por meio de operações denominadas "saque contra recibo" (peça 69, p. 6, 16, 34, 40, 43 e 46) . Essas operações caracterizam que o responsável praticou crime contra a Administração Pública Federal.
32. 	O Sr. Roberto Santos de Oliveira não atendeu à citação e não se manifestou quanto às irregularidades verificadas, motivo pelo qual foi considerado revel, dando-se prosseguimento ao processo, de acordo com o art. 12, § 3º, da Lei 8.443/1992. 
33. 	Nos processos do TCU, a revelia não leva à presunção de que seriam verdadeiras todas as imputações levantadas contra os responsáveis, diferentemente do que ocorre no processo civil, em que a revelia do réu opera a presunção da verdade dos fatos narrados pelo autor. Dessa forma, a avaliação da responsabilidade do agente não pode prescindir  da prova existente   no processo ou para ele  carreada.
34. 	Ao não apresentar sua defesa, o responsável deixou de produzir prova da regular aplicação dos recursos sob sua responsabilidade, em afronta às normas que impõem aos gestores públicos a obrigação legal de apresentar os documentos que demonstrem a correta utilização  das verbas públicas,  em observância ao contido no art. 93 do Decreto-Lei 200/67: "Quem quer que utilize dinheiros públicos terá de justificar seu bom e regular emprego na conformidade das leis, regulamentos e normas emanadas das autoridades administrativas  competentes."
35. 	Diante da sua revelia e inexistindo nos autos excludentes de culpabilidade em sua conduta ou outros elementos que permitam concluir pela ocorrência de boa-fé, propõe-se que as contas do Sr. Roberto Santos de Oliveira sejam julgadas irregulares e que seja condenado em débito. Os demais responsáveis devem ser excluídos do processo.
36. 	Assim, em face da análise promovida nos itens 16 a 28 e da revelia do Sr. Roberto Santos de Oliveira, propõe-se julgar as suas contas irregulares. 
37. 	Quanto à pretensão punitiva do TCU, devido ao transcurso de mais de dez anos dos fatos, transcorreu a prescrição da pretensão punitiva do TCU. No caso concreto ocorreu em 1/3/2015, antes da data em que foi proferido o Despacho citatório (peça 28) , em 13/4/2018, razão pela qual, não cabe proposta de aplicação da multa prevista no artigo 57 da Lei Orgânica do TCU.
PROPOSTA DE ENCAMINHAMENTO
38.	Diante do exposto, submetem-se os autos à consideração superior, propondo ao Tribunal:
considerar revéis Roberto Santos de Oliveira, Antônio Duarte Nogueira Júnior, João Batista Rodrigues Fernandes e o Fórum Nacional de Secretários de Estado de Agricultura - FNSA para todos os efeitos, com fulcro no art. 12, § 3º, da Lei 8.443/1992, dando-se prosseguimento ao processo;
excluir da presente relação processual a responsabilidade dos Srs. Gabriel Alves Maciel (CPF XXX.417.894-XX) , José Mário Schreiner (CPF XXX.770.049-XX) , Antônio Duarte Nogueira Júnior (CPF 048.048.818- 59) , João Batista Rodrigues Fernandes (CPF XXX.556.473-XX) e Pedro Barbosa de Deus (CPF XXX.025.205-XX) e do Fórum Nacional de Secretários de Estado de Agricultura - FNSA (CNPJ 03.067.192/0001-41) ;
com fundamento nos arts. 1º, inciso I, 16, inciso III, alíneas "a" e "d", e §2º da Lei 8.443/1992 c/c os arts. 19 e 23, inciso III da mesma Lei, e com arts. 1º, inciso I, 209, inciso IV, e §5º, 210 e 214, incisos III, do Regimento Interno, julgar irregulares as contas do Sr. Roberto Santos de Oliveira (CPF: XXX.803.684-XX) , Secretário Executivo do FNSA, à época dos fatos, e condená-lo ao pagamento da quantia a seguir especificada, fixando-lhes o prazo de 15 (quinze) dias, a contar das notificações, para comprovar, perante o Tribunal (art. 214, inc. III, alínea "a", do regimento Interno) , o recolhimento das dívidas aos cofres do Tesouro Nacional, atualizadas monetariamente e acrescidas dos juros de mora, calculados a partir da data discriminada, até a data do recolhimento, na forma prevista na legislação em vigor:
	Valor original (R$) 
	Data da ocorrência 

	900.000,00 D
	27/8/2004

Valor atualizado monetariamente e acrescida dos juros de mora até 11/3/2020: R$ 4.019.668,00
autorizar, desde logo, nos termos do art. 28, inciso II, da Lei 8.443/1992, a cobrança judicial das dívidas caso não atendidas as notificações;
autorizar, caso solicitado pelo responsável, o pagamento da dívida em até 36 parcelas mensais e consecutivas, nos termos do art. 26 da Lei 8.443/1992 c/c o art. 217 do Regimento Interno, fixando-lhes o prazo de quinze dias, a contar do recebimento das notificações, para comprovarem perante o Tribunal o recolhimento da primeira parcela, e de trinta dias, a contar da parcela anterior, para comprovarem os recolhimentos das demais parcelas, devendo incidir sobre cada valor mensal, atualizados monetariamente, os juros de mora devidos, na forma prevista na legislação em vigor;
encaminhar cópia da deliberação à Polícia Federal e ao Procurador-Chefe da Procuradoria da República em Brasília, nos termos do § 3º do art. 16 da Lei 8.443/1992 c/c o § 7º do art. 209 do Regimento Interno do TCU, para adoção das medidas cabíveis; e comunicar-lhes que o relatório e o voto que a fundamentarem podem ser acessados por meio do endereço eletrônico www.tcu.gov.br/acordaos e que, caso haja interesse, o Tribunal pode enviar-lhes cópia desses documentos sem qualquer custo".
2.	O Ministério Público junto ao TCU manifestou-se de acordo com a proposta da unidade técnica. 
	É o relatório.

8.1. Fabricio Silva Freitas (20.301/OAB-GO), representando José Mário Schreiner.  
8.2. Leonardo Baruch Miranda de Souza (23772/OAB-BA) e outros, representando Pedro Barbosa de Deus.

Procurador Júlio Marcelo de Oliveira.

TOMADA DE CONTAS ESPECIAL. CONVÊNIO. VACINAÇÃO CONTRA FEBRE AFTOSA. COLETA E TRATAMENTO DE DADOS. OMISSÃO NO DEVER DE PRESTAR CONTAS. CITAÇÃO DOS RESPONSÁVEIS. REVELIA DE ALGUNS GESTORES. CONTAS IRREGULARES. DÉBITO. MULTA PRESCRITA.

TOMADA DE CONTAS ESPECIAL (TCE)

Secretaria de Controle Externo da Agricultura e do Meio Ambiente (SecexAmb).

Preliminarmente, registro que atuo no presente processo em razão de sorteio, realizado em 16/6/2017, que sucedeu à declaração de impedimento dos Ministros José Múcio, Ana Arraes e Augusto Nardes, nessa ordem.
2.	Trata-se de tomada de contas especial instaurada pela Secretaria de Defesa Agropecuária do Ministério da Agricultura, Pecuária e Abastecimento (SDA-MAPA) em razão da omissão no dever de prestar contas do convênio 002/2004, celebrado com o Fórum Nacional de Secretários de Estado de Agricultura (FNSA) , que tem natureza jurídica de associação. O ajuste em comento tinha por objeto a digitação de dados existentes sobre a vacinação contra a febre aftosa - oriundos do Boletim de Defesa Sanitária Animal, editado pelo MAPA desde 1950, nas regiões Norte e Nordeste Legal -, a análise e a padronização dessas informações, bem como a elaboração de um banco de dados sobre o assunto. 
3.	Foi previsto para a implementação do convênio R$ 1.440.000,00, sendo R$ 900.000,00 à conta da concedente, valor efetivamente repassado, e R$ 540.000,00 a título de contrapartida da convenente. No mesmo dia em que os recursos foram creditados na conta específica do ajuste (27/8/2004) , houve a retirada de R$ 893.079,36. O restante foi movimentado nos meses de setembro, outubro e novembro de 2004, conforme extratos bancários juntados na peça 2, p. 175/183.
4.	O convênio encerraria sua vigência em 31/12/2004. Próximo dessa data, dando a entender que a execução das atividades estaria em seu fluxo normal, o secretário executivo e procurador legal da convenente, sr. Roberto Santos de Oliveira, solicita a prorrogação de vigência do convênio para 30 de junho de 2005. Transcrevo a justificativa utilizada (peça 1, p. 251) :
"1.foram decorridos 90 dias do prazo de execução, entre o término do período eleitoral e a homologação do processo de licitação para o início das atividades previstas no plano de trabalho. 
2. iniciamos o levantamento e identificação dos dados e informações existentes sobre a vacinação contra a febre aftosa, desde 1950, porém os 81 dias restantes para execução das atividades no exercício de 2004, tornaram-se escassos, haja vista o universo de trabalho a ser pesquisado ou seja os dados e informações das 16 Unidades da Federação contempladas no referido convênio."
5.	O pleito foi atendido, oportunidade em que foi celebrado o primeiro termo aditivo. Assina pela convenente o presidente da entidade, sr. Gabriel Alves Maciel, que, por sinal, também foi o signatário do convênio.
6.	Expirada a vigência do ajuste e notificada pelo poder público acerca da necessidade de apresentação da prestação de contas, a convenente, por meio do tesoureiro, sr. João Batista Rodrigues Fernandes (peça 1, p. 327) , solicitou guia de recolhimento para a restituição dos valores devidos. Na oportunidade, reconheceu que a instituição não cumpriu o objeto pactuado na avença, supostamente em razão de o Ministério não ter disponibilizado dados essenciais para a execução das atividades. Em resposta, o Ministério da Agricultura enviou a guia solicitada.
7.	Há nos autos a guia com a autenticação de pagamento (peça 1, p. 357) , liquidação esta que teria ocorrido em 22/6/2006. A despeito disso, após duas diligências ao Banco do Brasil, verificou tratar-se de autenticação falsa, isto é, o recurso não foi devolvido aos cofres públicos. Ante o indício veemente da existência do crime de falsidade ideológica (art. 299 do Código Penal) , proponho encaminhar cópia integral dos presentes autos à Polícia Federal e ao Ministério Público Federal para a adoção de providências que entenderem pertinentes. 
8.	A então 8ª Secretaria de Controle Externo propôs a citação do Fórum Nacional de Secretários de Estado de Agricultura (FNSA) ; do sr. Gabriel Alves Maciel, presidente da entidade; do sr. José Mário Schreiner, tesoureiro da FNSA; e do sr. Roberto Santos de Oliveira, secretário executivo da FNSA. Eis as razões para o chamamento desses gestores: 
a) 	sr. Gabriel Alves Maciel: signatário do convênio e do termo aditivo. Competia a ele, em tese, a correta gestão dos recursos repassados. A retirada do dinheiro da conta específica do convênio ocorreu durante o período em que esteve à frente da entidade;
b) 	sr. José Mário Schreiner: era o 1º tesoureiro da convenente, cabendo a ele, por força do art. 8º do Estatuto do FNSA, acompanhar a execução orçamentária dos convênios firmados e zelar pela estrita observância das normas; 
c) 	sr. Roberto Santos de Oliveira: era de sua responsabilidade o gerenciamento das atividades, conforme art. 15 do Estatuto do FNSA. Pelos documentos juntados aos autos, tal secretário participou efetivamente das tratativas para a celebração do convênio (peça 1, p. 11; peça 1, p. 27) e solicitou prorrogação do ajuste, dando aparência de que as ações estavam sendo executadas com relativa normalidade.
9.	Entendi que, além desses responsáveis, deveriam ser arrolados outros, a saber: 
a) 	sr. João Batista Rodrigues Fernandes: exercia a função de tesoureiro da convenente e solicitou a guia de recolhimento que mais tarde veio a ser objeto de fraude;
b) 	sr. Antônio Duarte Nogueira Júnior: foi presidente da entidade no período em que deveria ter prestado contas do ajuste, mas não o fez. Foi alertado desse mister, conforme ofícios juntados na peça 1, p. 313 e 315. Também foi em seu mandato que o sr. João Batista Rodrigues Fernandes solicitou a guia de recolhimento para suposta devolução dos recursos;
c) 	sr. Pedro Barbosa de Deus: foi durante sua gestão como presidente da FNSA que o suposto pagamento da guia teria ocorrido (22/6/2006) . 
10.	Regularmente notificados, os srs. Roberto Santos de Oliveira, Antônio Duarte Nogueira Júnior e João Batista Rodrigues Fernandes, bem como o Fórum Nacional de Secretários de Estado de Agricultura (FNSA) , mantiveram-se inertes, ou seja, não apresentaram alegações de defesa, tampouco recolheram o débito. Dessa forma, deve ser reconhecida a revelia desses jurisdicionados, dando-se prosseguimento ao processo. Os demais jurisdicionados alegaram, em síntese, que não geriram os recursos repassados pelo Governo Federal.
11.	De fato, após diligências ao Banco do Brasil e ao Banco Central, restou demonstrado que os recursos foram transferidos para contas correntes de terceiros (pessoas físicas) sem relação com as ações objeto do convênio, sendo que todas as movimentações foram autorizadas pelo sr. Roberto Santos de Oliveira - situação também observada em processos da FNSA relativos a outros convênios firmados com o Governo Federal (TC Processo 006.196/2012-8, Processo 031.705/2008-6 e Processo 015.928/2007-4) . Ou seja, o dinheiro repassado foi gerido efetivamente pelo sr. Roberto Santos de Oliveira. 
12.	Caracterizado o desvio de recursos, entendo que este Colegiado deve, na linha do que foi decidido nos processos mencionados e em consonância com os pareceres precedentes, julgar irregulares as contas desse gestor (sr. Roberto Santos de Oliveira) e condená-lo em débito correspondente ao total repassado. No caso concreto, houve a perda da pretensão punitiva do Tribunal dada a ocorrência da prescrição. 
13.	Afinal, aplicando-se o entendimento fixado no Acórdão 1441/2016-TCU-Plenário (utilização do prazo decenal previsto no art. 205 do Código Civil) , houve decurso de tempo superior a dez anos entre a data dos fatos irregulares, que ocorreram entre os anos de 2004 e de 2006, e o momento em que foi autorizada a citação dos jurisdicionados (21/7/2017) . 
14.	Após muita reflexão, entendo, também em consonância com os pareceres precedentes, que o Colegiado deva afastar a responsabilidade das demais pessoas físicas ouvidas em audiência. Mesmo sendo o presidente da entidade no período da movimentação bancária, a quem poderia, em tese, ser imputada responsabilidade por culpa in elegendo na escolha da equipe de funcionários e por culpa in vigilando, não há evidências de que o sr. Gabriel Alves Maciel tinha ciência dos desvios de recursos. 
15.	Também deve ser afastada a responsabilidade do sr. José Mário Schreiner. Foi chamado a se manifestar em razão do cargo que ocupava (1º tesoureiro da convenente) , mas não lhe foi imputada a prática de qualquer ato conexo às irregularidades que estão sendo objeto de apreciação. 
16.	Os demais agentes (srs. João Batista Rodrigues Fernandes, Antônio Duarte Nogueira Júnior e Pedro Barbosa de Deus) assumiram seus cargos após a gestão irregular dos recursos. Cheguei a cogitar a condenação deles em débito, em solidariedade com o sr. Roberto Santos de Oliveira, em razão da fraude ocorrida na autenticação de pagamento da Guia de Recolhimento da União (GRU) , mas acabei me curvando às posições da unidade técnica e do Ministério Público junto ao TCU. 
17.	Isso porque faltam elementos para a correta identificação do agente responsável pela falsidade documental. A guia de recolhimento contendo a autenticação falsa não está acompanhada da carta ou do ofício que a encaminhou ao poder concedente. Sabe-se apenas que esse documento, que mais tarde veio a ser objeto de fraude, foi solicitado pelo sr. João Batista Rodrigues Fernandes, mas isso não implica necessariamente ser ele o autor desse grave fato. Do mesmo modo, não há evidências da participação dos presidentes da FNSA que geriram a entidade naquele período (srs. Antônio Duarte Nogueira Júnior e Pedro Barbosa de Deus) . 
18.	Não estou, com isso, afirmando que não participaram da falsidade, mas apenas que neste momento não há elementos para responsabilizá-los. 
19.	Por fim, ressalto que, em situação idêntica à dos presentes autos (Acórdão 6788/2014-TCU-Segunda Câmara, 358/2015-2ª Câmara e 1.325/2016-Plenário) , à exceção da falsidade na autenticação da GRU, o Tribunal entendeu que, por estar caracterizada de forma inequívoca a participação de um único agente no desvio de recursos (sr. Roberto Santos de Oliveira) , apenas ele deve responder pelo débito. Nesses precedentes, a FNSA também não foi condenada, o que é compreensível, ante o fato de a referida associação encontrar-se baixada perante a Receita Federal e inexistir indicativo de sucessão patrimonial. 
20.	Dessa forma, além das razões já invocadas, alinho-me ao entendimento desta Corte, face ao princípio da segurança jurídica e à necessidade de uniformização da jurisprudência. 
21.	Ante o exposto, acompanhando os pareceres precedentes, voto por que seja adotada a deliberação que ora submeto ao Colegiado. 
TCU, Sala das Sessões Ministro Luciano Brandão Alves de Souza, em 9 de junho de 2020.
BENJAMIN ZYMLER 
Relator